【裁判字號】    97,上易,10
【裁判日期】    970305
【裁判案由】    返還消費款
【裁判全文】
臺灣高等法院臺中分院民事判決      97年度上易字第10號
上  訴  人
即  被  告  甲○○
訴訟代理人  乙○○
被 上訴 人
即  原  告  丙○○
上列當事人間請求返還消費款事件，上訴人不服台灣南投地方法
院96年度訴字第137號中華民國96年9月26日第一審判決，提起上
訴，本院於97年2月26日言詞辯論終結，判決如下：
    主  文
上訴駁回。
第二審訴訟費用由上訴人負擔。
    事實及理由
一被上訴人起訴主張：被上訴人於民國（下同）95年8月間與乙
  ○○合夥，以被上訴人之名義向法院投標承買坐落南投縣竹山
  鎮○○段645地號土地（以下簡稱系爭土地），雙方約定除由
  被上訴人與乙○○各出資現金新臺幣（下同）150,000元，再
  由被上訴人具名向合作金庫銀行集集分行（下稱合庫集集分行
  ）借款670,000元。被上訴人於順利標得系爭土地後，逐月向
  合庫集集分行代繳貸款利息，並於95年12月清償全部借款本息
  。嗣被上訴人又與乙○○約定，將系爭土地以980,000元出售
  與上訴人甲○○，乙○○並願另行給付被上訴人150,000元，
  作為給付被上訴人所代墊之利息、地政費用及利潤，被上訴人
  遂依約於95年12月15日將系爭土地出售與甲○○，被上訴人除
  取得180,000元之訂金，其餘800,000元，約定由甲○○向合庫
  集集分行貸款交付，上訴人甲○○並將其辦理核撥貸款帳戶之
  存摺及印鑑將予被上訴人，授權於貸款撥付後，由被上訴人自
  行提領該800,000元。孰料，被上訴人依約將系爭土地移轉登
  記與上訴人甲○○，上訴人甲○○竟趁貸款於95年12月29日核
  撥，而被上訴人尚未提領前，自95年12月29日起至96年1月2日
  止，陸續以提款卡自該貸款撥款帳戶提領500,000元，被上訴
  人則僅領得300,000元，屢經催討，上訴人甲○○均拒不給付
  500,000元之尾款，乙○○亦未給付150,000元之利潤等費用，
  為此提起本訴，聲明：上訴人甲○○應給付被上訴人500,000
  元，乙○○應給付被上訴人150,000元（乙○○部分敗訴確定
  ），及均自96年1月1日起至清償日止，按週年利率5%計算之利
  息。
  上訴人辯稱：伊居住於台南市，本無需購買系爭土地，係因乙
  ○○積欠其270餘萬元債務，擬以乙○○對系爭土地1/2之所有
  權以為清償，惟因系爭土地為乙○○與被上訴人共同出資90餘
  萬元所取得，需將被上訴人之出資額返還後，上訴人甲○○方
  可取得系爭土地之所有權，而乙○○於標購系爭土地前，業已
  給付被上訴人150,000元，上訴人甲○○只需辦理貸款支付被
  上訴人300,000元，被上訴人即願意將系爭土地所有權移轉登
  記與上訴人甲○○。上訴人甲○○考量系爭土地於辦理貸款給
  付被上訴人300,000元後，尚有殘值可清償乙○○對其之欠款
  ，方同意將系爭土地登記為其所有，並配合辦理貸款。惟系爭
  土地之買賣契約，乃被上訴人與乙○○所簽定，伊並不知情，
  伊對於被上訴人與乙○○間就價金給付之約定，亦全未參與，
  且被上訴人業已於伊所貸得之800,000元中，自行提領300,000
  元，上訴人甲○○自其所貸得款項中提領500,000元，以清償
  乙○○對其之欠款，並無不當。況被上訴人與乙○○未經上訴
  人甲○○同意，即以系爭土地設定500,000元之抵押權與被上
  訴人，對上訴人甲○○並不公平，上訴人甲○○並無代乙○○
  清償對被上訴人欠款之義務。被上訴人為確保其與乙○○之債
  權，乙○○開立640,000元本票1紙並以南投縣竹山鎮○○段50
  9地號之建地設定抵押權予被上訴人，為乙○○清償被上訴人
  債權之擔保。聲明：被上訴人之訴駁回。
二本件第一審對被上訴人之請求，判決勝訴，上訴人聲明不服，
  求為廢棄並駁回被上訴人在第一審之訴。被上訴人則求為判決
  駁回上訴。
三本件事實理由及本院對於兩造攻擊防禦方法之意見及法律上意
  見，除本判決書記載者外，其餘均與第一審判決書記載相同，
  茲引用之。
四上訴人提起上訴主張：
  (一)上訴人與被上訴人並無直接不動產買賣關係，但與乙○○就
    本案標的地有買賣關係：
    上訴人與被上訴人素昧平生從未謀面交談或書信、金錢財物
    往來，唯一第一次於集集合作金庫見面只知其代辦銀行貸款
    設定抵押事項，而後未曾再見面。上訴人與被上訴人從未協
    議簽署不動產買賣契約書，或與被上訴人間有因債權債務關
    係，與被上訴人簽署不動產設定抵押權契約書，亦從未委任
    或口頭承諾他人代上訴人與被上訴人簽署任何文件。此不爭
    之事實為被上訴人與乙○○所承認之事實，原審判決書中，
    被上訴人與上訴人甲○○答辯陳述在案。上訴人與被上訴人
    從無金錢往來，亦從未出具任何文書或口頭承諾，同意被上
    訴人自上訴人帳戶提領款項。且就本案標的地產權移轉前上
    訴人從未支付分文予被上訴人，產權移轉後亦未曾交付分文
    予被上訴人，因上訴人與被上訴人並無買賣關係。上訴人與
    乙○○有直接不動產買賣關係，且有金錢財務之債權債務關
    係，原審判決書甲○○主張部份答辯陳述甚詳。
  (二)上訴人與乙○○就本案標的地有買賣關係：
    按被上訴人起訴狀所述本案發生之因由是乙○○向其承購雙
    方合資標購之不動產，其兩造並相互約定支付款項之方式，
    乙○○支付被上訴人訂金180,000元，並為支付價金其兩造
    互相約定細節，被上訴人於起訴狀陳述甚詳，於原審判決書
    中亦登載甚詳。乙○○與被上訴人倘無買賣關係，又為何乙
    ○○尚需支付被上訴人150,000元，及開立本票640,000元，
    提供不動產（訴外）設定抵押權予被上訴人為價金、尾款支
    付之擔保。其兩造買賣行為約定如此明確，為不爭之事實。
  (三)本案標的地之買賣過程是乙○○向被上訴人承買土地，在於
    未辦產權移轉前再將土地出售予上訴人，其程序中，少一道
    產權再移轉之手續及移轉時間，為被上訴人與乙○○於起訴
    書及判決書中陳述之不爭事實。上訴人將印鑑、印鑑章、身
    份證影印本交付乙○○，並未囑託乙○○將該文件、印章交
    付予被上訴人行使任何文書用印或為附件。上訴人從未交付
    分文件予被上訴人，此不爭之事實被上訴人於起訴狀及庭訊
    筆錄中承認事實。依常理豈有不動產買賣不用交付分文既任
    由買方處置之道理。已違背從事不動產買賣之被上訴人行事
    。當初上訴人向乙○○承買土地，就如上訴人在案答辯書所
    述，只為能收回債權。並能使乙○○之償債壓力不要過大。
    無其他用意。上訴人與被上訴人無債權債務關係存在，被上
    訴人竟以不存在之債權，自行填具不動產設定契約書，至竹
    山地政事務所辦理抵押權設定500,000元予被上訴人，該偽
    造文書之刑責，上訴人再另案聲訴。上訴人於集集合作金庫
    銀行，辦理本案標的地設定抵押借款前與該行庫，毫無往來
    ，亦與該分行之任何一員未曾相識、謀面、交涉或有親友關
    係，上訴人為該行新開戶之客戶，試問那家行庫，有如該行
    行員所說的作業程序，對於一個如此陌生的客戶的權益，僅
    憑行員的一句話，就將該客戶的存摺、印章、提款密碼，交
    付予他人，試問行員的一句證詞，難道不是該行員犯錯的自
    白嗎。其偽證之責任另案聲訴。
五被上訴人於本院辯稱：請求上訴人返還500,000元，其餘答辯
  與第一審相同。
六本院審理之結果：
  (一)上訴人甲○○雖辯以系爭土地之買賣契約，乃被上訴人與乙
    ○○所簽定，伊並不知情，伊對於被上訴人與乙○○間就價
    金給付之約定，亦全未參與等語，惟經本院查：
  1.乙○○於原審陳稱：伊是告訴上訴人甲○○說土地買她的名
    字辦貸款，利息再由伊繳納，一部分的錢可以還被上訴人，
    一部分的錢可以還她，但伊沒有說要還多少錢，上訴人甲○
    ○說如果可以辦貸款還她錢，利息由伊繳納，她同意等語，
    足認上訴人甲○○確有同意乙○○以其名義與被上訴人簽定
    系爭土地之買賣契約。
  2.又系爭土地由被上訴人以980,000元售予上訴人甲○○，於
    契約成立時，先給付180,000元，於貸款核撥後，再由被上
    訴人取得尾款800,000元等情，此有系爭土地買賣契約書存
    卷可稽，證人即合庫集集分行職員負責本件貸款業務之冀凱
    倫於原審具結證稱：本件是被上訴人及乙○○到分行來，要
    辦理土地貸款，所以伊就與他們一起去現場看土地，並拍照
    ，案子成立，估價後，認為一切合理，於95年12月20日就辦
    理對保，被上訴人及兩位上訴人都有在場，由上訴人甲○○
    親自填具借據、本票，設定契約書是由上訴人甲○○親自將
    印章交給被上訴人填寫，上訴人甲○○並辦理本行開戶供撥
    款使用，開完戶，上訴人甲○○因已填好抵押設定契約書，
    所以先離開，離開前叫我們將存款簿交給被上訴人，印章則
    一直由被上訴人保管，辦理過程中，被上訴人、乙○○與上
    訴人甲○○都在銀行內；本件事前我們已知道是被上訴人要
    將土地賣給上訴人甲○○，上訴人甲○○會將存款簿交被上
    訴人，應該是為了尾款的問題；上訴人甲○○當初是交代存
    摺、印章交給被上訴人處理等語明確，足認上訴人甲○○確
    明知其為契約之當事人，故需其至銀行辦理貸款及對保程序
    無訛。
  3.按代理人於代理權限內，以本人名義所為之意思表示，直接
    對本人發生效力，民法第103條第1項定有明文。上訴人甲○
    ○既同意乙○○以其名義與被上訴人簽定系爭土地之買賣契
    約，自屬代理權之授予，上訴人甲○○自應受上開買賣契約
    之拘束，負有給付價金之義務；而被上訴人於貸款核撥後，
    僅取得300,000元，另500,000元由上訴人甲○○提領，上訴
    人甲○○亦不爭執，是上訴人甲○○尚有500,000元之價金
    未給付被上訴人，亦堪認定。
  4.綜上，上訴人甲○○雖辯以其所提領500,000元款項，是乙
    ○○償還積欠伊之款項等語，惟上訴人甲○○既同意乙○○
    以其名義與被上訴人簽定系爭土地之買賣契約，自應負給付
    買賣價金之義務，縱乙○○尚有積欠伊款項，亦屬其二人間
    之債權債務關係，尚不得對被上訴人為主張。
 (二)綜上所述，被上訴人基於契約之法律關係，請求上訴人甲○
   ○應給付被上訴人500,000元，及自契約履行日後之96年1月1
   日起至清償日止，按週年利率5%計算之利息，為有理由，原
   審予以准許，尚無不合，上訴意旨執前述四之爭詞，指摘原
   判決不當，核無理由，應予駁回。
七本件事證已臻明確，兩造其餘攻擊防禦之方法及主張，經本院
  審酌後，認均不足以影響本判決之結果，自無逐一詳予論述之
  必要，併此敘明。
據上論結，本件上訴為無理由，依民事訴訟法第449條第1項、第
78條，判決如主文。
中    華    民    國    97    年    3     月    5     日
                  民事第四庭    審判長法  官  黃斐君
                                      法  官  陳蘇宗
                                      法  官  黃永祥
以上正本係照原本作成。
不得上訴。
                                      書記官  陳信和
中    華    民    國    97    年    3     月    6     日
                                                      Ａ


司法院資訊處製作；財團法人民間司法改革基金會備份。
